臺灣高等法院高雄分院刑事判決　　　　95年度選上訴字第23號
上　訴　人　臺灣高雄地方法院檢察署檢察官
上　訴　人
即　被　告　戊○○
選任辯護人　吳建勛律師
　　　　　　李汶哲律師
上　訴　人
即　被　告　辛○○
　　　　　　　　　　巷21號
　　　　　　甲○○
　　　　　　庚○○
被　　　告　丙○○○
上列4人共同
選任辯護人　黃祖裕律師
上列上訴人因被告違反公職人員選舉罷免法等案件，不服臺灣高
雄地方法院95年度選訴字第2 號中華民國95年6 月28日第一審判
決（起訴案號：臺灣高雄地方法院檢察署94年度選偵字第30、47
號），提起上訴，本院判決如下：
    主  文
原判決關於戊○○、辛○○、庚○○部分撤銷。
戊○○對於有投票權之人，交付賄賂，而約其投票權為一定之行
使，處有期徒刑陸月，如易科罰金，以銀元參佰元即新台幣玖佰
元折算壹日。褫奪公權貳年。
辛○○、庚○○均無罪。
其他上訴駁回。
    事  實
一、戊○○係高雄縣林園鄉第14屆鄉長，亦係投票日為民國94年
    12月3 日之第15屆高雄縣林園鄉鄉長選舉參選人，為圖能順
    利當選連任，竟於94年9 月5 、6 日晚上，基於對於有投票
    權人交付賄賂而約其投票權為一定行使之犯意，以電話通知
    有上開鄉長選舉投票權之甲○○向其表示要送其1 箱紅酒，
    並要其前往位於高雄縣林園鄉○○○路10號「福記洋酒商行
    」領取價值新台幣（下同）1800元之佛朗明哥紅酒1 箱（6
    瓶），甲○○即依指示於當天晚上前往「福記洋酒商行」，
    向該商行負責人盧招暐領取佛朗明哥紅酒6 瓶，戊○○以此
    方式交付該6 瓶紅酒予甲○○，而與甲○○約定就此次鄉長
    選舉投票權為圈選戊○○之一定之行使，甲○○亦基於投票
    收賄之犯意，應允投票支持戊○○而收受前開6 瓶紅酒。
二、案經法務部調查局高雄縣調查站及高雄縣政府警察局移請臺
    灣高雄地方法院檢察署檢察官偵查起訴。
    理  由
壹、有罪部分（即被告戊○○、甲○○部分）：
一、訊據上訴人即被告戊○○固不否認其為高雄縣林園鄉第14屆
    鄉長，亦係94年12月3 日舉行之第15屆林園鄉鄉長選舉參選
    人，其確實有贈送紅酒1 箱（6 瓶）給甲○○，要甲○○自
    行去福記洋酒商行領取等事實，惟矢口否認有何對有投票權
    人交付賄賂，而約其投票權為一定行使之犯行，於原審審理
    中辯稱：被告贈送甲○○紅酒是因為甲○○女兒要相親，甲○○的親家是伊的朋友，所以才送的，與選舉無關；於本院
    審理中辯稱：甲○○祖母與被告祖母是姐妹，被告有長期麻
    煩他幫被告在廟中送壽桃、壽麵的事情，他義務幫我送，所
    以送給他紅酒1 箱等語；訊據被告甲○○亦否認有何收受賄
    賂，而許以其投票權為一定行使之犯行，辯稱：被告與戊○○平時即有互贈東西往來，當時收取紅酒1 箱，屬於正常之
    互贈行為，與選舉無關云云。
二、經查：
  (一)程序方面：
  1.被告以外之人於偵查中向檢察官所為之陳述，除顯有不可信
    之情況者外，得為證據，刑事訴訟法第159 條之1 第2項 定
    有明文。查證人即被告甲○○於94年9 月14日檢察官偵查中
    到庭具結作證，其對檢察官所為之言詞陳述，並無證據證明
    有何顯不可信之情況，且與被告戊○○所涉犯罪事實相關，
    依上開規定，自得為證據。至被告甲○○雖係於檢察官訊問
    後始具結，有原審法院勘驗該次偵訊錄音錄影光碟片之勘驗
    筆錄在卷可稽（見原審法院95年6 月14日審判筆錄），惟按
    具結應於訊問前為之，但應否具結有疑義者，得命於訊問後
    為之，刑事訴訟法第188 條定有明文。證人被告甲○○於94
    年9 月14日檢察官偵查中，本係以被告身份接受檢察官訊問
    ，其所述內容若未涉及他人犯罪事實，即無具結之必要，是
    被告甲○○於訊問前應否具結尚有疑義，直到被告甲○○所
    述內容涉及被告戊○○犯罪事實後，始能確定其有具結之必
    要，故檢察官於被告甲○○證述後始命具結，依刑事訴訟法
    第188 條規定尚屬合法而有證據能力。
  2.證人即被告甲○○曾於94年9 月14日接受司法警察（法務部
    調查局高雄縣調查站調查員）詢問，被告甲○○於被詢問到
    是否知悉有哪位有意競選94年年底林園鄉鄉長公職之參（候
    ）選人曾經致贈物品給選民，以尋求渠等投票支持時，答稱
    ：現任鄉長戊○○有送我1 箱紅酒等語，與其在原審法院審
    理中到庭所為之陳述「鄉長送酒給我時，並沒有說什麼」不
    符，本院審酌本案係於94年9 月14日查獲，而被告甲○○於
    查獲當天即接受警詢，與本案查獲時間相距極近，其陳述之
    真實性尚未經其他利害關係人請託、威脅、利誘或以其他方
    式進行干預，亦尚無時間、機會預先編造1 套合理之說詞掩
    蓋事實，陳述應最接近真實，被告甲○○亦於原審法院審理
    時供稱其有看過調查筆錄再簽名等語，且被告甲○○在原審
    法院審理中到庭所為之陳述，係在被告戊○○面前作成，較
    易有不敢或不願將被告戊○○所涉犯行完整供出之心理壓力
    ，顯見渠等先前於司法警察詢問中所為之陳述，具有較可信
    之特別情況，且均為證明被告戊○○犯罪事實所必要，依刑
    事訴訟法第159 條之2 之規定，自得作為被告戊○○涉案部
    分之證據。
  3.按「被告以外之人於審判外之陳述，雖不符刑事訴訟法第15
    9 條之1 至第159 條之4 等4 條之規定（即傳聞法則例外得
    為證據之情形），而經當事人於審判程序同意作為證據，法
    院審酌該言詞陳述或書面陳述作成時之情況，認為適當者，
    亦得為證據。」；「當事人、代理人或辯護人於法院調查證
    據時，知有第159 條第1 項不得為證據之情形，而未於言詞
    辯論終結前聲明異議者，視為有前項之同意。」，刑事訴訟
    法第159 條之5 定有明文。查證人盧招暐曾於94年9 月24日
    接受司法警察（法務部調查局高雄縣調查站調查員）詢問（
    下稱警詢），其於警詢所述，屬被告以外之人於審判外之言
    詞陳述，而公訴人、被告戊○○及其辯護人、被告甲○○就
    上開言詞陳述，於本院調查證據時知有刑事訴訟法第159 條
    第1 項不得為證據之情形，均未於言詞辯論終結前聲明異議
    ，視為同意作為證據，本院審酌上開言詞陳述作成之情形尚
    屬正常，並無何違背法定程序之情形，且與待證事實有關聯
    性，認適當作為證據，故上開言詞陳述依刑事訴訟法第159
    條之5 之規定，就被告戊○○、甲○○涉案部分具有證據能
    力。
  (二)實體方面：
  1.證人即被告甲○○於94年9 月14日警詢時證述：伊戶籍設於
    高雄縣林園鄉○○村○○○街73號，對94年12月3 日高雄縣
    林園鄉鄉長選舉有投票權，伊知道戊○○有意競選94年年底
    林園鄉鄉長選舉，戊○○曾至伊家向伊拜票請求支持等語，
    且於調查員詢問「是否知悉有哪位有意競選年底（94年12月
    3 日）林園鄉鄉長公職之參（候）選人曾經致贈物品給選民
    ，以尋求渠等投票支持」時，證稱：現任鄉長戊○○有送伊
    1 箱紅酒等語（見偵一卷第75頁反面至第76頁），並於同日
    檢察官偵查中具結證稱：「（94年9 月初5 、初6 ，你說鄉
    長打電話給你要送1 箱紅酒給你？）是的。」、「（為何這
    麼好，要送你紅酒？）他要叫我過去載，我不瞭解。」、「
    （你知道他是什麼意思嗎？）我不知道，我只知道他是要選
    鄉長。」、「（你想呢？知道他的目的，只是大家沒有明說
    而已，對不對？）對。」、「（你的意思是大家都清楚，只
    是沒有明講而已？）對。」、「我向你確定，他送酒給你，
    就是要請你支持？）可能是這個意思。」等語（此經原審法
    院當庭勘驗當日偵訊錄音錄影光碟片並製作勘驗筆錄，見原
    審法院95年6 月14日審判筆錄），另證人盧招暐於警詢、檢
    察官偵查時證稱：伊在高雄縣林園鄉○○村○○○路10號開
    設「福記洋酒商行」，（94年）9 月初某日，戊○○的妻舅
    丙○○○用電話交代說，有鄉民會前往福記洋酒商行領取1
    箱佛朗明哥紅酒（共6 瓶），就讓他領取，交代後當天甲○○（從事糕餅業）就前來福記洋酒商行，伊就讓他領取1 箱
    佛朗明哥紅酒，之後當天丙○○○就來福記洋酒商行結算該
    筆貨款，以現金支付1800元（1 瓶紅酒300 元），伊不清楚
    丙○○○為何要甲○○自行前往福記洋酒商行領取1 箱紅酒
    等語（見偵二卷第130 頁至第133 頁、第137 頁至第138 頁
    ）；而被告戊○○亦於警詢、原審法院審理時坦承確有贈送
    被告甲○○紅酒1 箱，叫甲○○自行到福記洋酒商行領取該
    箱紅酒之事實。至被告戊○○、甲○○雖於原審法院審理時
    辯稱是因為甲○○女兒要相親，戊○○才送甲○○上開紅酒
    云云，惟查，被告戊○○先於94年9 月20日警詢時供稱：因
    為伊長期向甲○○訂購生日蛋糕，某次伊拜託甲○○為伊跑
    腿送生日蛋糕及1 瓶紅酒給某位長者，為致謝甲○○，才致
    贈1 箱（6 瓶）紅酒禮盒給他云云（見警卷第16頁），又於
    95年5 月3 日原審法院審理時改稱：伊平時都是請甲○○幫
    伊送壽桃去廟裡拜拜，甲○○沒有跟伊拿過錢，所以伊才會
    送甲○○紅酒云云（見原審法院95年5 月3 日審判筆錄），
    復於95年6 月14日原審法院審理時改稱：甲○○的女兒要相
    親談婚事，他的親家和伊是很好的朋友，所以伊才送甲○○
    該箱紅酒云云（見原審法院95年6 月14日審判筆錄），另被
    告甲○○於94年9 月23日警詢時供稱：伊與戊○○認識2 、
    3 年之久，戊○○經常向伊訂購壽桃、壽麵，叫伊直接送到
    指定的廟宇，伊平時與戊○○比較沒有往來，戊○○都是自
    己打電話向伊訂購壽桃、壽麵，幾天後伊再拿估價單到林園
    鄉公所向出納小姐請領貨款，伊曾3 次依戊○○指示送生日
    蛋糕到林園鄉「阿義海產店」給姓名不詳的壽星，但是沒有
    在送蛋糕時代送1 瓶紅酒給壽星云云（見警卷第58頁至第59
    頁），被告戊○○所述贈送上開紅酒給甲○○之原因不僅前
    後不一，其所稱「曾拜託甲○○為伊跑腿送生日蛋糕及1 瓶
    紅酒給某位長者」、「甲○○沒有跟伊拿過壽桃的錢」等節
    亦與被告甲○○所述相互矛盾，堪認被告戊○○所辯贈送紅
    酒之原因並不足採。而被告甲○○所辯不知被告戊○○要選
    鄉長，亦不知戊○○為何要送酒給伊，偵訊時說知道戊○○
    送酒的用意是猜的云云，及於95年6 月14日原審法院審理時
    ，聽到被告戊○○當庭辯稱「是因為甲○○女兒相親才送紅
    酒」後，亦隨之改稱係因其女相親談婚事，要請親戚喝才去
    拿紅酒云云，於本院審理中又稱：被告與戊○○平時即有互
    贈東西往來，當時收取紅酒1 箱，屬於正常之互贈行為，與
    選舉無關等語，均屬事後卸責或配合附和被告戊○○之詞，
    不足採信。查被告甲○○、戊○○平時比較沒有往來，業據
    被告甲○○證述如前，而被告戊○○贈送被告甲○○上開紅
    酒時，距離林園鄉鄉長選舉投票日（94年12月3 日）已不到
    3 個月，戊○○亦已開始進行競選活動（拜訪選民尋求支持
    ），曾拜訪被告甲○○並請求投票支持，其在此種競選拜票
    之特殊時刻，無合理原因即贈送價值1800元之紅酒1 箱（6
    瓶）予被告甲○○，雖贈送時未以言詞、書面向甲○○明白
    表示要以此約定其投票權為一定之行使（即於年底鄉長選舉
    時圈選戊○○），惟由其行為已可認定係以該箱紅酒為對價
    ，請求被告甲○○在鄉長選舉時投票支持，而被告甲○○明
    知該箱紅酒係被告戊○○為請求投票支持而送，仍予以收受
    ，被告戊○○、甲○○間顯已默示約定（應允）於94年年底
    高雄縣林園鄉鄉長選舉時，被告甲○○投票權為一定之行使
    （圈選被告戊○○）無疑。
  2.被告甲○○雖於94年9 月23日將戶籍遷離高雄縣林園鄉，因
    而於94年12月3 日投票日時，對該次林園鄉鄉長選舉並無投
    票權，有被告甲○○之戶籍謄本、高雄縣選舉委員會95年4
    月20日高縣選四字第0951600473號函在卷可憑，然行為人對
    於有投票權之人，交付賄賂而約其不行使投票權或為一定之
    行使時，或有投票權之人收受賄賂而許以不行使其投票權或
    為一定之行使時，公職人員選舉罷免法第90條之1 第1 項交
    付賄賂罪、刑法第143 條第1 項投票收賄罪即已完成，故上
    開條文所稱之「有投票權人」，應以犯罪成立時收受賄賂之
    人是否具有投票權為準，不因犯罪後失去投票權而受到影響
    。本件被告甲○○於收受上開賄賂時，戶籍地均設於高雄縣
    林園鄉，已如前述，對94年12月3 日舉辦之高雄縣林園鄉第
    15屆鄉長選舉自屬有投票權人無訛，被告戊○○、甲○○所
    辯甲○○並非有投票權人云云，實不足採。
  3.綜上所述，被告戊○○、甲○○所辯，均顯係事後卸責之詞
    ，不足採信，其等犯行均堪以認定。
三、查被告戊○○行為後，公職人員選舉罷免法第90條之1 已於
    94年11月30日修正公布，於同年12月2 日施行，修正後之該
    法第90條之1 第1 項規定：「對於有投票權之人，行求、期
    約或交付賄賂或其他不正利益，而約其不行使投票權或為一
    定之行使者，處3 年以上10年以下有期徒刑，得併科新台幣
    100 萬元以上1000萬元以下之罰金」，與修正前之公職人員
    選舉罷免法同條項規定法定刑為「5 年以下有期徒刑，得併
    科新台幣40萬元以上400 萬元以下之罰金」相較，以行為時
    之舊法有利於被告戊○○，依刑法第2 條第1 項前段規定，
    自應適用修正前之舊法論處。是核被告戊○○所為，係犯修
    正前公職人員選舉罷免法第90條之1 第1 項之對於有投票權
    人交付賄賂，而約其投票權為一定之行使罪；被告甲○○所
    為，係犯刑法第143 條第1 項之投票受賄罪。被告戊○○係
    利用不知情之盧招暐交付賄賂（紅酒6 瓶）予被告甲○○，
    已如前述，應成立間接正犯。被告甲○○於偵查中自白犯罪
    ，應依公職人員選舉罷免法第97條之2 第1 項減輕其刑。按
    刑法已於94年2 月2 日修正通過，經總統公布，並於95年7
    月1 日生效施行，被告行為時之刑法第33條第5 款規定：罰
    金：1 元以上。依前述現行法規所定貨幣單位折算新臺幣條
    例第2 條之規定，折算為新臺幣後，為3 元以上；而被告行
    為後，新修正之刑法第33條第5 款規定：罰金，新臺幣1000
    元以上，以百元計算之。比較新、舊法之結果，95年7 月1
    日修正前之法定刑為罰金部分，其最低度為新臺幣30元，而
    修正後之法定刑，就罰金部分，其最低度為新臺幣1000元，
    以修正前之法律較有利於被告。又關於刑法第41條第1 項易
    科罰金之折算標準，已由「以1 元以上3 元以下折算1 日，
    易科罰金（依修正前罰金罰鍰提高標準條例第2 條前段規定
    ，就其原定數額提高為100 倍折算1 日，即以銀元100 元以
    上，300 元以下折算1 日（折合新台幣300 元以上，900 元
    以下）」，變更為：「犯最重本刑為5 年以下有期徒刑以下
    之刑之罪，而受6 個月以下有期徒刑或拘役之宣告者，得以
    新臺幣1000元、2000元或3000元折算1 日，易科罰金。」，
    比較修正前後之易科罰金折算標準，亦以修正前之規定，較
    有利於被告。本院比較上開罰金法定刑、有期徒刑易科罰金
    規定綜合結果，以修正前之法律較有利於被告，應依刑法第
    2 條第1 項前段規定，適用修正前刑法第41條第1 項、第33
    條第5 款之規定處斷。另依罰金罰鍰提高標準條例第1 條前
    段規定，依法律應處罰金、罰鍰者，就其原定數額得提高為
    2 至10倍 (中華民國72年7 月27日司法院、行政院令發布，
    並自72年8 月1 日起施行：「依戡亂時期罰金罰鍰提高標準
    條例（80年5 月6 日修正名稱為罰金罰鍰提高標準條例)第1
    條前段及第3 條規定將刑法定有罰金各條之罰金數額，均提
    高為10倍)。 及依現行法規所定貨幣單位折算新臺幣條例第
    2 條規定，現行法規所定金額之貨幣為圓、銀元或元者，以
    新臺幣元之3 倍計算。被告行為後，依95年6 月14日公布之
    刑法施行法第1 條之1 規定，中華民國94年1 月7 日刑法修
    正施行後，刑法分則編所定罰金之貨幣單位為新臺幣 (第1
    項)。94 年1 月7 日刑法修正時，刑法分則編未修正之條文
    定有罰金者，自94年1 月7 日刑法修正施行後，就其數額提
    高為30倍。但自72年6 月26日至94年1 月7 日新增或修正之
    條文，就其所定數額提高為3 倍 (第2 項)， 其立法理由謂
    ：刑法24年施行後，為解決國民所得經濟水準已大幅提昇問
    題，有關罰金與罰鍰倍數之調整及銀元與新臺幣之折算標準
    ，訂有「罰金罰鍰提高標準條例」及「現行法規所定貨幣單
    位折算新臺幣條例」，除罰金以1 銀元折算3 元新臺幣外，
    並將72年6 月26日以前修正之刑法部分條文罰金數額提高為
    10倍；其後修正者則不再提高倍數，亦即刑法分則各罪罰金
    數額視前開情形分別提高為30倍或3 倍。考量新修正之刑法
    施行後，不再適用「現行法規所定貨幣單位折算新臺幣條例
    」，為使罰金數額趨於一致，避免衍生新舊法比較適用問題
    ，以緩和實務適用法律之衝擊，於不變動罰金數額之前提下
    ，爰為第2 項規定等語。查刑法第143 條第1 項規定，自72
    年6 月26日至94年1 月7 日間並無修正，是依據前揭刑法施
    行法第1 條之1 之規定，刑法第143 條第1 項之法定本刑，
    自95年7 月1 日起，就罰金部分，與修正前之數額並無不同
    。是本件無論適用行為時之刑法或依裁判時之刑法規定，該
    條法定本刑之罰金數額均相同，本院審酌前揭立法理由，認
    此部分並無比較新、舊法之問題，自應適用裁判時之新法，
    附此說明。
四、原審就被告甲○○部分，因依修正前公職人員選舉罷免法第
    97條之2 第1 項、第98條第3 項，刑法第11條、第2 條第1
    項前段、第143 條第1 項、第2 項、95年7 月1 日修正施行
    前第41條第1 項前段，修正前罰金罰鍰提高標準條例第1 條
    前段（即刑法施行法第1 條之1） 、第2 條之規定，並審酌
    被告甲○○貪圖小利，收受賄賂而許以其投票權為一定之行
    使，破壞民主機制之正常運作及選舉之公平性，所為實不足
    取，惟念被告甲○○收受之賄賂價值非鉅，及其犯罪動機、
    目的、手段、所生危害、犯後態度等一切情狀，量處有期徒
    刑4 月，並諭知如易科罰金，以銀元300 元（即新台幣900
    元）折算1 日；另依公職人員選舉罷免法第98條第3 項規定
    ，對被告甲○○諭知褫奪公權2 年。復以犯投票行賄罪者，
    其已交付之賄賂，應依刑法第143 條第2 項之規定於其對向
    共犯所犯投票受賄罪之從刑宣告追徵沒收，不得再依公職人
    員選舉罷免法第90條之1 第3 項之規定，於犯投票行賄罪者
    之主刑下諭知沒收（最高法院92年台上字第4933、5577號判
    決意旨參照），故被告甲○○收受之賄賂佛朗明哥紅酒6 瓶
    ，應依刑法第143 條第2 項規定宣告沒收，如全部或一部不
    能沒收時，追徵其價額。其認事用法，核無不合，量刑亦屬
    妥適。被告甲○○上訴意旨，仍執前詞，否認犯罪，指摘原
    判決不當，為無理由，應予駁回。
五、原審就被告戊○○部分據以論罪科刑，固非無見。惟查被告
    戊○○並未對於有投票權之辛○○、庚○○行賄，詳如下述
    ，原判決認被告戊○○除對甲○○行賄外，亦對於辛○○、
    庚○○行賄，自有未洽。被告戊○○上訴意旨，否認犯罪，
    指摘原判決不當，就行賄辛○○、庚○○部分為有理由（就
    行賄甲○○部分則無理由），自應由本院將原判決撤銷改判
    。爰審酌選舉制度為民主政治之基石，若候選人不能遵守法
    律公平競爭，反藉賄選求得勝選，不僅敗壞選舉風氣，亦破
    壞民主根基，被告戊○○於案發時為高雄縣林園鄉鄉長，不
    思以身作則，以政見、才識爭取選民認同，竟為求當選連任
    ，對於選民交付賄賂，破壞民主機制之正常運作及選舉之公
    平性，所為實不足取，惟念被告戊○○並無經法院論罪科刑
    之前科，素行尚佳，以及其犯罪動機、目的、手段、所生危
    害、犯後態度等一切情狀，量處如主文第2 項所示之刑，並
    諭知易科罰金之折算標準。另依公職人員選舉罷免法第98條
    第3 項規定，對被告戊○○諭知褫奪公權2 年。
六、公訴意旨另以：戊○○係現任高雄縣林園鄉第14屆鄉長，亦
    係民國94年12月3 日舉行之第15屆高雄縣林園鄉鄉長選舉參
    選人，為求順利當選連任，即藉拜訪選民之機會，除上開已
    認定為有罪之行賄於甲○○外，另分別於(一)94年8 月間在高
    雄縣林園鄉○○路57號，將其向「大八商行」及「福記洋酒
    商行」購買之佛朗明哥紅酒2 瓶發送予有投票權之辛○○。
    (二)94年9 月2 日日晚上，在選民庚○○位於高雄縣林園鄉○○街118 號住處，交付庚○○麻豆文旦柚1 箱，並約定庚○○行使投票權給黃呈兆。嗣被警查獲，認被告戊○○此部分
    亦涉犯公職人員選舉罷免法第90條之1 第1 項之對於有投票
    權之人，交付賄賂，而約其投票權為一定之行使罪嫌云云。
    訊據被告戊○○固不否認其曾於上開時、地拿出紅酒2 瓶讓
    辛○○喝、交付庚○○麻豆文旦1 箱等事實，惟矢口否認有
    上開行賄於辛○○、庚○○犯行，辯稱：辛○○當天晚上參
    加完反三輕說明會，與一些反三輕之友人在其住家門外路邊
    喝茶聊天，被告經過時被招呼坐下來喝茶，因為被告是鄉長
    ，覺得吃別人的不好意思，才會拿2 瓶紅酒出來請在場的人
    一起喝，該2 瓶紅酒不是要送給辛○○1 人，也不是用來賄
    選；而交給庚○○之麻豆文旦1 箱，是很平常的送禮情形，
    與選舉賄選無關等語。經查：
  (一)依同案被告辛○○於94年9 月14日調查局訊問時供稱：伊戶
    籍設於高雄縣林園鄉○○路57號，對94年12月3 日林園鄉鄉
    長選舉有投票權，伊知道戊○○有意競選年底（94年12月3
    日）林園鄉鄉長，戊○○曾至伊家拜訪尋求支持，戊○○是
    在94年農曆7 月間某晚，親自到伊家拜訪伊，當時有10餘位
    朋友在伊家相聚喝酒，戊○○拿了2 瓶紅酒（指CATHEDRALE
    牌）給伊並向伊表示希望今年鄉長選舉能給予支持及幫忙，
    伊說盡量支持，伊當場就開1 瓶紅酒請朋友一起飲用，另1
    瓶送給女友，翌日伊朋友再到伊家相聚，向伊表示要再喝前
    晚所喝紅酒，因為伊曾看到丁○○家也有那種紅酒，想向丁○○要酒，即以0000000000號之電話聯絡持用0000000000號
    電話之丁○○，向丁○○索取1 瓶戊○○前晚所送的那種紅
    酒，丁○○表示已經沒有了，伊即表示沒有就算了」等語（
    見偵一卷第43頁至第45頁），又同案被告辛○○確於94年8
    月28日17時43分許，以0000000000號行動電話撥打丁○○持
    用之0000000000號行動電話，向丁○○稱：「要向你討1 罐
    紅酒，是別人要的，係長仔在送的那一種，上次有拿2 罐給
    我，都被他們拿走了」等語之事實，有臺灣高雄地方法院檢
    察署通訊監察書通訊監察作業報告表各1 份在卷可稽（上開
    通訊監察雖係對0000000000號行動電話所為，並非對000000
    0000號行動電話為之，惟被告辛○○既與該受監察電話通訊
    ，警方取得其與受監察電話間之通話內容即屬合法，有證據
    能力），且戊○○亦自承確有送辛○○紅酒2 瓶無訛，足認
    被告戊○○確實於上開時、地，交付紅酒2 瓶予有投票權之
    辛○○，固然無疑。然被告戊○○雖有將上開佛朗明哥紅酒
    送給辛○○，但依同案被告辛○○於調查局調查時自承其開
    了1 瓶紅酒當場飲用，隨後於調查局移送辛○○當日，即94
    年9 月14日檢察官偵查中繼供稱：「在今年農曆7 月間，我
    與我友人在路邊泡茶聊天，小酌2 杯，戊○○與他的司機開
    銀色休旅車經過，黃某下車叫他司機帶2 瓶紅酒予『我們』
    ，黃某坐一下子就走了。」，「（共2 瓶或1 人2 瓶？）共
    2 瓶。」，「（是否請託支持？）有，是希望我們再支持他
    。」（94年度選偵字第30號第199 頁），已明確表示同案被
    告戊○○於開車經過被告辛○○家中時，因見被告辛○○有
    10餘位朋友在其家喝酒時，隨即自其車中拿出2 瓶紅酒交付
    予辛○○，供大家飲用。則本件既係被告戊○○因見辛○○
    家中有10餘人在該處飲酒聊天，乃下車與辛○○等10餘人聊
    天、喝茶，並交付2 瓶紅酒給辛○○供大家飲用。其既與辛○○等10餘人聊天，並在該處喝茶閒聊，其禮尚往來，交付
    2 瓶紅酒供大家飲用，顯係一般之常情，並無違反常理之處
    ，顯難認戊○○所交付之2 瓶紅酒與同案被告辛○○之投票
    有何對價關係，尚無從認定戊○○係基於對選民行賄之犯意
    而交付2 瓶紅酒。又同案被告辛○○於調查局調查中以及檢
    察官偵查中雖供稱：「戊○○向我表示希望今年鄉長選舉能
    給予支持及幫忙，我說盡量支持」等語，繼於檢察官偵查中
    供稱：「（是否請託支持？）有，希望我們再支持他。」，
    惟其所稱被告戊○○所交付之紅酒為CATHEDRALE牌，即檢察
    官起訴所指之紅酒，惟證人即「大八商行」負責人林郡聯，
    以及「福記洋酒商行」負責人謝明童及其妻盧招暐等人均證
    稱被告戊○○向其等所購買之紅酒為「佛朗明哥」紅酒，並
    非CATHEDRALE牌，而2 者間之外包裝紙盒差異極大（見警卷
    第72頁以及偵查卷卷2 第147 頁參照），一眼即可辨認其不
    同之處，可見辛○○於調查局調查中以及檢察官偵查中所為
    之陳述亦有瑕疵，自不能僅以其上開1 人所為之陳述，遽為
    被告戊○○不利之認定（更何況縱有上開向辛○○表示希望
    其支持之意，送紅酒與選舉間亦無對價關係）。雖被告戊○○先於94年9 月14日警詢時，辯稱當晚是反三輕自救委員會
    聚會，伊沒有送在場的人酒喝，酒應該是他們自己準備的云
    云（見偵一卷第118 頁反面），復於原審法院審理時改稱有
    送2 瓶紅酒給在場之人喝，所述前後不一，但不能僅因此項
    被告之辯解不符，即遽行推定被告戊○○有買票交付賄賂之
    行為，更何況若被告戊○○要賄選，應不會在有別的選民在
    場時，只將紅酒送給被告辛○○，不送其他人士，否則其他
    選民會覺得不是滋味，心生不滿而導致反效果，此亦不符合
    賄選之常情，且該項如係賄選，亦會秘密進行，不致於公開
    ，否則如在場其他之人前往相關單位告發檢舉，被告戊○○
    亦將自招麻煩而有賄選官司之虞。另被告辛○○雖於94年8
    月28日17時43分許，以0000000000號行動電話撥打丁○○持
    用之0000000000號行動電話，向丁○○稱：「要向你討1 罐
    紅酒，是別人要的，係長仔在送的那一種，上次有拿2 罐給
    我，都被他們拿走了」等語，惟此部分僅能證明辛○○打電
    話向丁○○索討紅酒，並不能證明被告戊○○有何行賄之行
    為，反之，如同案被告辛○○尚需紅酒，且被告戊○○又需
    買票，則辛○○直接向被告戊○○索討即可，又何需向並非
    擬參選之丁○○索討紅酒？是本件尚不能僅因其交付2 瓶紅
    酒給辛○○供在場反三輕之10餘人飲用，即認其係對於有投
    票權之人，交付賄賂，而約其投票權為一定之行使之行為。
  (二)就被告戊○○交付交付庚○○麻豆文旦柚1 箱部分，查同案
    被告庚○○於94年9 月14日警詢時證稱：我戶籍設於高雄縣
    林園鄉○○村○○街118 號，對於94年12月3 日高雄縣林園
    鄉鄉長選舉有投票權，知道戊○○要競選94年年底林園鄉鄉
    長公職，戊○○曾於10餘天前某日晚上，與其司機共乘1 部
    休旅車一起到我上址店內，送我麻豆文旦標示6 公斤裝柚子
    水果禮盒1 箱，我與戊○○為世交10餘年朋友關係，逢年過
    節均有互送禮物，這次戊○○親自送柚子水果禮盒過來，雖
    然沒有明講要我支持他參選連任鄉長，但是我心知戊○○是
    專程來拉票的，戊○○並在送柚子來前約20天左右某日，有
    交2 張競選文宣品給我，要我投票支持他參選連任鄉長等語
    （見偵一卷第79頁至第80頁），復於檢察官偵訊時證述：柚
    子是（94年）9 月2 日送的等語（見偵一卷第200 頁），而
    被告戊○○亦於調查中、原審及本院審理時坦承確曾親自將
    1 箱柚子送到上址交給同案被告庚○○等語（警卷第17頁反
    面、原審法院95年5 月3 日審判筆錄），並有該箱麻豆文旦
    水果禮盒照片1 張在卷可佐。足證被告戊○○確有將1 箱裝
    麻豆文旦之水果禮盒送給庚○○無疑。然查94年9 月18日係
    屬中秋，被告戊○○於94年9 月初，將1 箱麻豆文旦水果禮
    盒交付於庚○○之時間，顯然係在中秋節期間。且證人即同
    案被告庚○○於調查局調查中即已明確指出：「我與戊○○
    為世交10餘年朋友關係，逢年過節均有互送禮物」，則既於
    逢年過節期間，雙方均有互送禮物之習慣，而中秋節又屬我
    國民俗之大節日，被告戊○○於94年9 月初，將1 箱麻豆文
    旦水果禮盒贈送於庚○○，充其量僅係基於慣例而送，不能
    因被告戊○○贈送其1 箱水果禮盒，即推定被告戊○○係基
    於買票之犯意而交付。且同案被告庚○○既稱：其與戊○○
    為世交10餘年朋友關係，則其投票以常理判斷，衡情應會支
    持被告戊○○，不會支持其他候選人，不因被告戊○○有否
    送其1 箱水果禮盒而異其認定，自不能僅因被告戊○○贈送
    其1 箱水果禮盒，即認與選舉投票間有何對價關係，更何況
    庚○○於調查局調查中即已明白表示：「戊○○沒有明講要
    我支持他參選連任鄉長」，則被告戊○○既未向其表示送1
    箱水果禮盒之意思即係選舉買票之代價，亦不能僅憑同案被
    告庚○○於調查中一己臆測之詞，遽認戊○○是專程前來向
    其買票。又證人乙○○於本院審理中證稱：「（在本件賄選
    案，有關送麻豆文旦給庚○○事情你知道？這些文旦那裡來
    ？）知道，是我去在鄉裡1 位殘障人士那裡買的，是我去買
    的。」，「（當時你買的量為何？）約1 、20箱。」，「（
    鄉長買這些文旦做何用？）因為過年過節都有送，那時是中
    秋節要送給消防隊、義消等單位。」，「（你擔任鄉長司機
    多久？）他任職後在當年5 月我就擔任他司機，至案發時已
    經擔任司機3 年了。」，「（鄉長是否年節都有送禮給相關
    人士？）有。」，「（在中秋節他是否會買文旦送給相關人
    事吃？）有。」，「（鄉長除了中秋節送文旦外還有送其他
    給相關人士？）有，但是我不知道他送什麼東西。」，「（
    以前是不是都會送庚○○你知道？）我知道，因為他們交情
    很好所以逢年過節都有互送禮物，庚○○也有拿東西給我叫
    我拿回去送給鄉長。」（見本院96年2 月8 日審判筆錄），
    亦證明被告戊○○於中秋節期間均有致贈禮物於相關之人，
    且戊○○與庚○○間有互贈禮物，自不能僅憑被告戊○○贈
    送1 箱水果禮盒於庚○○，遽認被告戊○○係基於對選民行
    賄之犯意而交付1 箱水果禮盒。至被告戊○○於原審審理中
    固辯稱該箱文旦是獅子會前會長要送給庚○○，不是伊送的
    ，只是該前會長託伊送過去給庚○○而已，伊送去的時候，
    庚○○正在忙，因為車子停在外面怕擋到人，所以把文旦放
    下就走了，沒有和庚○○說話云云，同案被告庚○○於原審
    法院審理時亦為相同之證述，而均與事實不符，應認該箱文
    旦係被告戊○○贈送予被告庚○○之物，惟此僅係其等辯解
    與事實不符而不足採信，亦有可能係因避免不必要之誤會，
    或他人之誤導而為不實陳述，尚不能僅因其等辯解不足採，
    而為其等不利之認定。
  (三)綜上所述，此部分尚屬不能證明被告戊○○犯罪，因公訴人
    認此部分與前開有罪部分間有95年7 月1 日刑法修正施行前
    連續犯關係，為裁判上1 罪，此部分爰不另為無罪之諭知。
貳、無罪部分（即被告辛○○、庚○○、丙○○○部分）：
一、公訴意旨略以：丙○○○係戊○○之妻舅，緣戊○○為高雄
    縣林園鄉第14屆鄉長，亦係民國94年12月3 日舉行之第15屆
    高雄縣林園鄉鄉長選舉參選人，為求順利當選連任，即與丙○○○共同基於概括犯意之聯絡，事先由戊○○或丙○○○
    分別於94年7 、8 、9 月間，向高雄縣林園鄉「大八商行」
    負責人林郡聯，以每瓶單價新台幣（下同）250 元之價格購
    買佛朗明哥紅酒共計76瓶，並自同年6 月起至9 月初止，向
    高雄縣林園鄉「福記洋酒商行」負責人謝明童，以每瓶300
    元之價格購買佛朗明哥紅酒共計數十次，隨後戊○○即藉拜
    訪選民之機會，分別於(一)94年8 月間在高雄縣林園鄉○○路
    57號，將上開紅酒2 瓶發送予有投票權之辛○○。(二)94 年9
    月5 、6 日在高雄縣林園鄉○○○路10號，將上開紅酒1 箱
    發送予有投票權之甲○○，而以明示或默示之方式，約定受
    贈紅酒之選民辛○○、甲○○之投票權為一定之行使。
    (三)94年9 月2 日日晚上，戊○○在選民庚○○位於高雄縣林
    園鄉○○街118 號住處，交付庚○○麻豆文旦柚1 箱，並約
    定庚○○行使投票權給黃呈兆。嗣於同年8 月24日檢察官接
    獲檢舉，於同年9 月14日上午9 時45分許指揮法務部調查局
    高雄縣調查站人員及高雄縣警察局員警，兵分多路同時在丙○○○位於高雄縣林園鄉○○街25號住處查獲紅酒1 瓶、戊○○競選總部服務處成立林園鄉後援會名單影本3 紙，在戊○○位於高雄縣林園鄉○○村○○街116 號住處查獲紅酒1
    瓶。因認丙○○○上開行為涉犯公職人員選舉罷免法第90條
    之1 第1 項之對於有投票權之人，交付賄賂，而約其投票權
    為一定之行使罪或同條第2 項該罪預備犯罪嫌；辛○○、庚○○則係犯刑法第143 條第1 項之投票受賄罪嫌云云。
二、按犯罪事實應依證據認定之，無證據不得認定其犯罪事實。
    又不能證明被告犯罪者，應諭知無罪之判決，刑事訴訟法第
    154 條第2 項、第301 條第1 項前段分別定有明文。次按事
    實之認定，應憑證據，如未能發現相當證據，或證據不足以
    證明，自不能以推測或擬制之方法，以為裁判基礎（最高法
    院40年台上字第86號判例意旨參照）。又依刑事訴訟法第
    161 條第1 項之規定：檢察官就被告犯罪事實，應負舉證責
    任，並指出證明之方法。因此，檢察官對於起訴之犯罪事實
    ，應負提出證據及說服之實質舉證責任。倘其所提出之證據
    ，不足為被告有罪之積極證明，或其指出證明之方法，無從
    說服法院以形成被告有罪之心證，基於無罪推定之原則，自
    應為被告無罪判決之諭知（最高法院92年台上字第128 號判
    例要旨足參）。且刑事訴訟上證明之資料，無論其為直接證
    據或間接證據，均須達於通常一般人均不致於有所懷疑，而
    得確信其為真實之程度，始得據為有罪之認定，若其關於被
    告是否犯罪之證明未能達此程度，而有合理性懷疑之存在，
    致使無從形成有罪之確信，根據「罪證有疑，利於被告」之
    證據法則，即不得遽為不利被告之認定（最高法院76年台上
    字第4986號判例意旨可資參照）。
三、本件公訴人認被告丙○○○涉犯公職人員選舉罷免法第90條
    之1 第1 項或第2 項之犯行，無非係以被告丙○○○自承曾
    替戊○○訂購紅酒，且曾拜託選民支持，及被告丙○○○曾
    交待證人盧招暐有人會來拿1 箱（6 瓶）紅酒，並在被告甲○○拿走紅酒後付款1800元等節，資為論據。另公訴人認被
    告辛○○、庚○○犯刑法第143 條第1 項之投票受賄犯行，
    係以被告辛○○、庚○○之供述以及雙方之通訊監察譯文、
    行動電話蒐證資料，足以證明戊○○確有以紅酒、文旦禮盒
    交付於辛○○、庚○○；以及證人林郡聯、謝明童、盧招暐
    之證述證明戊○○確有向其等購買紅酒之事實資為論據。
四、被告辛○○部份；
  (一)訊據上訴人即被告辛○○固不否認戊○○曾於上開時、地拿
    出紅酒2 瓶給辛○○之事實，惟矢口否認有何投票受賄犯行
    ，辯稱：「當時我有幾十個朋友一起喝酒、泡茶，當時戊○○到場有喝我們的茶，因為他身體不好，所以沒有跟我們一
    起喝酒，所以就叫司機拿2 瓶酒下來，酒並不是送給我，是
    給在場的大家一起喝的。」等語。
  (二)經查：
    1.就證據能力方面：按被告以外之人於審判外之言詞或書面
      陳述，除法律有規定者外，不得作為證據，刑事訴訟法第
      159 條第1 項定有明文。經查證人即同案被告戊○○於調
      查局調查中及檢察官偵查中所為之陳述（未具結），係屬
      審判外之陳述，且法律並無特別之規定，依上開規定，證
      人即被告戊○○之陳述並無證據能力。復按「被告以外之
      人於審判外之陳述，雖不符刑事訴訟法第159 條之1 至第
      159 條之4 等4 條之規定（即傳聞法則例外得為證據之情
      形），而經當事人於審判程序同意作為證據，法院審酌該
      言詞陳述或書面陳述作成時之情況，認為適當者，亦得為
      證據。」；「當事人、代理人或辯護人於法院調查證據時
      ，知有第159 條第1 項不得為證據之情形，而未於言詞辯
      論終結前聲明異議者，視為有前項之同意。」，刑事訴訟
      法第159 條之5 定有明文。查本件就被告辛○○部份，除
      上開戊○○之陳述外，其餘關於證人等之陳述，以及物證
      及書證等傳聞證據，於本院調查證據時，當事人檢察官及
      被告、辯護人均未於言詞辯論終結前聲明異議，本院審酌
      證人之陳述以及物證、書證作成時之情況，認為適當，依
      上開規定，均得為證據。
    2.被告辛○○於94年9 月14日調查局訊問時供稱：「伊戶籍
      設於高雄縣林園鄉○○路57號，對94年12月3 日林園鄉鄉
      長選舉有投票權，伊知道戊○○有意競選年底（94年12
      月3 日）林園鄉鄉長，戊○○曾至伊家拜訪尋求支持，戊○○是在94年農曆7 月間某晚，親自到伊家拜訪伊，當時
      有10餘位朋友在伊家相聚喝酒，戊○○拿了2 瓶紅酒（指
      CATHED RALE 牌）給伊並向伊表示希望今年鄉長選舉能給
      予支持及幫忙，伊說盡量支持，伊當場就開1 瓶紅酒請朋
      友一起飲用，另1 瓶送給女友，翌日伊朋友再到伊家相聚
      ，向伊表示要再喝前晚所喝紅酒，因為伊曾看到丁○○家
      也有那種紅酒，想向丁○○要酒，即以0000000000號之電
      話聯絡持用00000000 00 號電話之丁○○，向丁○○索取
      1 瓶戊○○前晚所送的那種紅酒，丁○○表示已經沒有了
      ，伊即表示沒有就算了」等語（見偵一卷第43頁至第45頁
      ），又被告辛○○確於94年8 月28日17時43分許，以
      0000000 000 號行動電話撥打丁○○持用之0000000000號
      行動電話，向丁○○稱：「要向你討1 罐紅酒，是別人要
      的，係長仔在送的那一種，上次有拿2 罐給我，都被他們
      拿走了」等語之事實，有臺灣高雄地方法院檢察署通訊監
      察書（載明得自94年8 月26日上午10時起至同年9 月23日
      上午10時止，監聽、錄音0000000000號電話）、通訊監察
      作業報告表各1 份在卷可稽（上開通訊監察部分，警方取
      得其與受監察電話間之通話內容係屬合法，有證據能力）
      ，且同案被告戊○○亦自承確有送被告辛○○紅酒2 瓶無
      訛，足認同案被告戊○○確實於上開時、地，交付紅酒2
      瓶予有投票權之辛○○無疑。
    3.然查同案被告戊○○既於被告辛○○有10餘位朋友在其家
      喝酒時，當場拿出2 瓶紅酒於辛○○，且辛○○於調查局
      調查時自承其開了1 瓶紅酒當場飲用，隨後於調查局移送
      辛○○當日，即94年9 月14日檢察官偵查中繼供稱：「在
      今年農曆7 月間，我與我友人在路邊泡茶聊天，小酌2 杯
      ，戊○○與他的司機開銀色休旅車經過，黃某下車叫他司
      機帶2 瓶紅酒予『我們』，黃某坐一下子就走了。」，「
      （共2 瓶或1 人2 瓶？）共2 瓶。」，「（是否請託支持
      ？）有，是希望我們再支持他。」（94年度選偵字第30號
      第199 頁），已明確表示同案被告戊○○於開車經過被告
      辛○○家中時，因見被告辛○○有10餘位朋友在其家喝酒
      時，隨即自其車中拿出2 瓶紅酒交付予辛○○，供大家飲
      用。按被告辛○○於94年9 月14日調查局訊問後，隨即移
      送檢察官偵查，其間並未接觸他人，自無與他人串供之可
      能，足見被告辛○○於檢察官偵查中所為之陳述係補充調
      查筆錄之不足而可採信，又被告辛○○於本院復供稱；「
      當時我有10幾個朋友一起喝酒、泡茶，當時戊○○到現場
      有喝我們的茶，因為他身體不好，所以沒有跟我們一起喝
      酒，所以就叫司機拿2 瓶酒下來，酒並不是送給我，是給
      在場的大家一起喝的。」等語（見本院95年9 月18日準備
      程序筆錄），亦為相同之陳述。另證人伍正吉於原審審理
      中證稱：「當時反三輕說明會完後，我們是去那裡談反三
      輕的事情。」，「（鄉長經過時，有無邀請他一起喝酒聊
      天？）有」，「（當天鄉長有無拿2 瓶酒給大家喝？）有
      ，鄉長說當天他喝我們的不好意思，所以要拿2 瓶酒給我
      們共飲。」，「他都一直坐著和我們聊天」，「鄉長說看
      我們沒有下酒菜了，他說他要去買，他離開後就沒有再回
      來我們那裡了。」（見原審卷第96頁至101 頁），此部分
      核與被告辛○○供述大致相符。綜合以上被告前後之陳述
      ，以及證人伍正吉於原審審理中之證言，可知，同案被告
      戊○○係於94年農曆7 月間某日，開車經過被告辛○○之
      住處，因見辛○○家中有10餘人在該處飲酒聊天，乃下車
      與辛○○等10餘人聊天、喝茶，並交付2 瓶紅酒給辛○○
      供大家飲用。則同案被告戊○○既與辛○○等10餘人聊天
      ，並在該處喝茶閒聊，則其禮尚往來，交付2 瓶紅酒供大
      家飲用，顯係一般之常情，並無違反常理之處，顯難認戊○○所交付之2 瓶紅酒與辛○○之投票有何對價關係，尚
      無從認定戊○○係基於對選民行賄之犯意而交付2 瓶紅酒
      ，亦無從認定被告辛○○係基於收受賄賂之犯意而收受上
      開2 瓶紅酒，而許其投票權為一定之行使。至於被告辛○○於戊○○交付其2 瓶紅酒後，是否2 瓶當場喝完，抑或
      喝完1 瓶，另1 瓶送給辛○○之女友，均不影響上開之認
      定，併予敘明。
    4.又被告辛○○於調查局調查中以及檢察官偵查中雖供稱：
      「戊○○向我表示希望今年鄉長選舉能給予支持及幫忙，
      我說盡量支持」等語，繼於檢察官偵查中供稱：「（是否
      請託支持？）有，希望我們再支持他。」，惟其所稱同案
      被告戊○○所交付之紅酒為CATHEDRALE牌，即檢察官起訴
      所指之紅酒，惟證人即「大八商行」負責人林郡聯，以及
      「福記洋酒商行」負責人謝明童，盧招暐均證稱同案被告
      戊○○向其等所購買之紅酒為「佛朗明哥」紅酒，而非CA
      THEDRALE牌，而2 者間之外包裝紙盒差異極大（見警卷第
      72頁以及偵查卷卷2 第147 頁），一眼即可辨認其不同之
      處，可見辛○○於調查局調查中以及檢察官偵查中所為之
      陳述亦有瑕疵，自不能僅以其上開所為之陳述，遽認被告
      辛○○之供述與事實相符。更何況若同案被告戊○○要賄
      選，應不會在有別的選民在場時，只將紅酒送給被告辛○○，不送其他反三輕之人士，否則其他選民會覺得被告戊○○大小眼，心生不滿而導致反效果，此亦不符合賄選之
      常情。
    5.本件被告辛○○之供述以及雙方之通訊監察譯文、行動蒐
      證資料，均不足以證明戊○○確有因選舉之原因，為求買
      票而以紅酒交付於被告辛○○；證人林郡聯、謝明童、盧
      招暐之證述均證明戊○○確有向其等購買紅酒，亦不足為
      被告辛○○有投票受賄之不利認定。此外，本院復查無其
      他確切證據足資證明被告辛○○有投票受賄犯行，被告辛○○被訴犯罪尚屬不能證明。
  (三)原審未察，遽為被告辛○○有罪之判決，尚有未洽。被告辛○○上訴意旨，執此指摘原判決不當，為有理由，自應由本
    院將原判決關於被告辛○○部份撤銷改判，另為被告辛○○
    無罪之判決。
五、被告庚○○部份；
  (一)訊據上訴人即被告庚○○固不否認戊○○曾於上開時、地交
    付其麻豆文旦1 箱之事實，惟矢口否認有何投票受賄犯行，
    辯稱：「我接受戊○○文旦禮品是因為兩人的世交關係，平
    常就有禮尚往來的情形，縱使戊○○不送我東西，我還是會
    支持他，與選舉無關」等語。
  (二)經查：
    1.就證據能力方面：按被告以外之人於審判外之言詞或書面
      陳述，除法律有規定者外，不得作為證據，刑事訴訟法第
      159 條第1 項定有明文。經查證人即同案被告戊○○於調
      查局調查中及檢察官偵查中所為之陳述（未具結），係屬
      審判外之陳述，且法律並無特別之規定，依上開規定，證
      人即被告戊○○之陳述並無證據能力。復按「被告以外之
      人於審判外之陳述，雖不符刑事訴訟法第159 條之1 至第
      159 條之4 等4 條之規定（即傳聞法則例外得為證據之情
      形），而經當事人於審判程序同意作為證據，法院審酌該
      言詞陳述或書面陳述作成時之情況，認為適當者，亦得為
      證據。」；「當事人、代理人或辯護人於法院調查證據時
      ，知有第159 條第1 項不得為證據之情形，而未於言詞辯
      論終結前聲明異議者，視為有前項之同意。」，刑事訴訟
      法第159 條之5 定有明文。查本件就被告庚○○部份，除
      上開戊○○之陳述外，其餘關於證人等之陳述，以及物證
      及書證等傳聞證據，於本院調查證據時，當事人檢察官及
      被告、辯護人均未於言詞辯論終結前聲明異議，本院審酌
      證人之陳述以及物證、書證作成時之情況，認為適當，依
      上開規定，均得為證據。
    2.被告庚○○於94年9 月14日警詢時證稱：我戶籍設於高雄
      縣林園鄉○○村○○街118 號，對於94年12月3 日高雄縣
      林園鄉鄉長選舉有投票權，知道戊○○要競選94年年底林
      園鄉鄉長公職，戊○○曾於10餘天前某日晚上，與其司機
      共乘1 部休旅車一起到我上址店內，送我麻豆文旦標示6
      公斤裝柚子水果禮盒1 箱，我與戊○○為世交10餘年朋友
      關係，逢年過節均有互送禮物，這次戊○○親自送柚子水
      果禮盒過來，雖然沒有明講要我支持他參選連任鄉長，但
      是我心知戊○○是專程來拉票的，戊○○並在送柚子來前
      約20天左右某日，有交2 張競選文宣品給我，要我投票支
      持他參選連任鄉長等語（見偵一卷第79頁至第80頁），復
      於檢察官偵訊時證述：柚子是（94年）9 月2 日送的等語
      （見偵一卷第200 頁），而同案被告戊○○亦於警詢、原
      審及本院審理時坦承確曾親自將1 箱柚子送到上址交給被
      告庚○○等語（警卷第17頁反面、原審法院95年5 月3 日
      審判筆錄），並有該箱麻豆文旦水果禮盒照片1 張在卷可
      佐。足證同案被告戊○○確有將1 箱裝麻豆文旦之水果禮
      盒送給被告庚○○無疑。
    3.然查94年9 月18日係屬中秋，則同案被告戊○○於94年9
      月初，將1 箱麻豆文旦水果禮盒交付於被告庚○○，顯然
      係在中秋節期間，且被告庚○○於調查局調查中即已明確
      指出：「其與戊○○為世交10餘年朋友關係，逢年過節均
      有互送禮物」，則既於逢年過節期間，雙方均有互送禮物
      之習慣，而中秋節又屬我國民俗之大節日，則同案被告戊○○於94年9 月初，將1 箱麻豆文旦水果禮盒贈送於被告
      庚○○，顯係基於慣例而送，不能僅因同案被告戊○○贈
      送其1 箱水果禮盒，即認係基於買票之犯意而交付，被告
      庚○○係基於受賄之犯意而收受。且被告庚○○既稱：其
      與戊○○為世交10餘年朋友關係，則其投票以常理判斷，
      亦一定支持同案被告戊○○，不會支持其他候選人，不能
      僅因同案被告戊○○贈送其1 箱水果禮盒，即認與選舉投
      票間有何對價關係，更何況被告庚○○於調查局調查中即
      已明白表示：「戊○○沒有明講要我支持他參選連任鄉長
      」，亦不能僅憑其一己之臆測之詞，遽認戊○○是專程前
      來向其買票。
    4.證人乙○○於本院審理中證稱：「（在本件賄選案，有關
      送麻豆文旦給庚○○事情你知道？這些文旦那裡來？）知
      道，是我去在鄉里一位殘障人士那裡買的，是我去買的。
      」，「（當時你買的量為何？）約1 、20箱。」，「（鄉
      長買這些文旦做何用？）因為過年過節都有送，那時是中
      秋節要送給消防隊、義消等單位。」，「（你擔任鄉長司
      機多久？）他任職後在當年5 月我就擔任他司機，至案發
      時已經擔任司機3 年了。」，「（鄉長是否年節都有送禮
      給相關人士？）有。」，「（在中秋節他是否會買文旦送
      給相關人事吃？）有。」，「（鄉長除了中秋節送文旦外
      還有送其他給相關人士？）有，但是我不知道他送什麼東
      西。」，「（以前是不是都會送庚○○你知道？）我知道
      ，因為他們交情很好所以逢年過節都有互送禮物，庚○○
      也有拿東西給我叫我拿回去送給鄉長。」（見本院96年2
      月8 日審判筆錄），亦證明同案被告戊○○於中秋節期間
      均有致贈禮物於相關之人，且戊○○與庚○○間有互贈禮
      物，自不能僅憑同案被告戊○○贈送1 箱水果禮盒於被告
      庚○○，遽認同案被告戊○○係基於對選民行賄之犯意而
      交付1 箱水果禮盒，亦無從認定被告庚○○係基於收受賄
      賂之犯意而收受上開水果禮盒，而許其投票權為一定之行
      使。
    5.至同案被告戊○○於原審審理中固辯稱該箱文旦是獅子會
      前會長要送給庚○○，不是伊送的，只是該前會長託伊送
      過去給庚○○而已，伊送去的時候，庚○○正在忙，因為
      車子停在外面怕擋到人，所以把文旦放下就走了，沒有和
      庚○○說話云云，被告庚○○於原審法院審理時亦為相同
      之辯解，而均與事實不符，應認該箱文旦係被告戊○○贈
      送予被告庚○○之物，惟此僅係其等辯解與事實不符，尚
      不能僅因其等辯解不足採，而為其等不利之認定。此外，
      本院復查無其他確切證據足資證明被告庚○○有投票受賄
      犯行，被告庚○○被訴犯罪尚屬不能證明。
  (三)原審未察，遽為被告庚○○有罪之判決，尚有未洽。被告庚○○上訴意旨，執此指摘原判決不當，為有理由，自應由本
    院將原判決關於被告庚○○部份撤銷改判，另為被告庚○○
    無罪之諭知。
六、被告丙○○○部份：
  (一)訊據被告丙○○○固不否認曾為同案被告戊○○去買酒、曾
    受戊○○之託通知「福記洋酒商行」有人會去領取1 箱佛朗
    明哥紅酒，並在被告甲○○領取紅酒後去結算帳款，代付18
    00元等事實，惟否認有何違反公職人員選舉罷免法之犯行，
    辯稱：被告只是幫戊○○去買酒而已，不是要賄選等語。
  (二)經查：
    1.被告丙○○○係戊○○之妻張簡金桃之弟，並為被告戊○○私人助理之事實，業據被告戊○○、丙○○○供述明確
      ，堪認屬實。因親戚間相互幫忙係屬社會常態，被告丙○○○既與被告戊○○有上開極親近之姻親關係，其為被告
      戊○○購買紅酒、受戊○○之託通知「福記洋酒商行」有
      人會去領取1 箱紅酒並代為墊款結帳，或替被告戊○○跑
      基層拜託選民支持，均屬合乎情理之行為，尚難因被告丙○○○有上開行為，即認被告丙○○○明知被告戊○○買
      酒之目的為何、是否用以賄選，亦無從推論被告丙○○○
      與被告戊○○間確有賄選之犯意聯絡或行為分擔。至於戊○○於94年8 月間在高雄縣林園鄉○○路57號，將上開紅
      酒2 瓶發送予有投票權之辛○○，以及於94年9 月2 日晚
      上，戊○○在選民庚○○位於高雄縣林園鄉○○街118 號
      住處，交付庚○○麻豆文旦柚1 箱，亦僅係戊○○個人之
      行為，與被告丙○○○無關（按戊○○於94年8 月間將上
      開紅酒2 瓶發送予有投票權之辛○○，以及交付庚○○麻
      豆文旦柚1 箱，已經本院認定與賄選無關）。
    2.公訴人固於原審法院審理時主張由被告丙○○○與案外人
      劉建福、左燕芳（應為左燕蓉）電話通聯內容可知，被告
      丙○○○知悉購買紅酒是要贈送選民云云。然依卷附通訊
      監察作業報告表所示，被告丙○○○曾於94年8 月31日12
      時42分許，以0000000000號行動電話撥打案外人劉建福持
      用之0000000000號行動電話，2 人對話為：「丙○○○：
      你去載了沒？劉建福：還沒。丙○○○：在賭博啦。劉建
      福：沒啦，沒錢可賭。丙○○○：叫你幫我領，領到現在
      。劉建福：你不看看有沒有存入，就知道要領。丙○○○
      ：身上沒錢了。劉建福：不會去搶銀行。丙○○○：看一
      下啦，領一領，身邊沒錢啦。」、被告丙○○○又於94年
      9 月2 日11時18分許打電話給劉建福，2 人對話為：「‧
      ‧‧丙○○○：不去看看，有沒有存入。劉建福：我等一
      下再過去。」（見偵一卷第54頁至第55頁），而被告丙○○○於94年9 月14日警詢時供稱：上開電話中稱「你去載
      了沒」是因金潭國小短少水溝蓋，叫劉建福到鄉公所載水
      溝蓋，「叫你幫我領」，是指伊有1 張10萬元支票，因伊
      沒有甲存帳戶，叫劉建福幫伊存入其帳戶提領等語（見警
      卷第29頁）；另依卷附通訊監察作業報告表所示，案外人
      左燕蓉曾於94年9 月2 日15時57分許，以000000 0000 號
      行動電話撥打被告丙○○○持用之0000000000號行動電話
      ，2 人對話為：「左燕蓉：喂，紅酒，拜託一下，再幫我
      寄6 瓶下來。丙○○○：大罐的嗎？左燕蓉：對啦，就我
      們在喝的那種紅酒。丙○○○：你要跟人家說喔。左燕蓉
      ：你要來講啊。丙○○○：好啦。」（見偵一卷第55頁）
      ，而被告丙○○○於94年9 月14日警詢時供述：因為左燕
      蓉之男友經營旅行社要買紅酒招待客戶，即請伊向台中友
      人己○○購買6 瓶紅酒等語（見警卷第27頁）。又證人己○○於本院審理中亦證稱：「（現在從事何職業？）在台
      中縣政府地政局服務。」，「（是否曾經從事酒類買賣？
      ）沒有。」，「（你跟在庭上之張簡先生認識？）我們是
      同鄉。」，「（94年8 月間丙○○○是否有打電話跟你說
      要訂購紅酒事情？）他曾經打電話給我，請我代訂紅酒。
      」，「（是什麼酒類？數量及價格有多少？）這酒之前我
      就有帶回來喝過，他覺得酒不錯，請我代訂寄回來給他。
      」，「（當時有打電話給你，請你代訂什麼酒？數量多少
      ？）臺灣紅酒，數量、價格我不記得。」，「（他是電話
      跟你聯絡，先後多少次請你代購酒類）他是電話跟我聯繫
      ，但是次數多少我不記得，93年我有回林園有一起喝過酒
      ，這中間陸續他打過好幾次電話給我。」，「（他的包裝
      重量多少？）1 瓶4300CC。」，「（包裝是什麼？）是玻
      璃瓶裝的。」等語（見本院96年2 月8 日審判筆錄），另
      證酒人左燕蓉亦於同日警詢時證稱：上開對話係伊與丙○○○之對話，因為伊男友開旅行社要紅酒應酬用，伊就請
      丙○○○轉告他在台中之友人要訂購1 箱6 瓶紅酒，至於
      丙○○○說你要跟人家說喔，伊回稱你要來講啊，意思是
      要確定該台中友人有無紅酒可供應等語（見偵一卷第89頁
      ），由被告丙○○○上開與案外人劉建福、左燕蓉之通聯
      對話，以及證人己○○證言內容觀之，實難認定被告丙○○○要求劉建福去載、去領東西之事與「購買紅酒要贈送
      選民」有何關聯，亦難認定左燕蓉要求被告丙○○○寄送
      之紅酒係送給選民之用，或與鄉長選舉有何關係，是公訴
      人上開主張尚不足採。
    3.綜上所述，本件公訴人所提出之證據，尚未達於通常一般
      人均不致於有所懷疑，而得確信被告丙○○○確有涉犯公
      職人員選舉罷免法第90條之1 第1 項對於有投票權之人交
      付賄賂，而約其投票權為一定之行使罪，或同條第2 項上
      開犯行預備犯之程度，本院自無從形成被告丙○○○有罪
      之確信，此外，復查無其他積極證據足資認定被告丙○○○確有公訴人所指之前開犯行，既不能證明被告丙○○○
      犯罪，揆諸前開法條之規定，依法自應為被告丙○○○無
      罪之諭知。
  (三)原審因而為被告丙○○○無罪之判決，核無不合。檢察官對
    被告丙○○○提起上訴，仍執前詞，指摘原判決不當，為無
    理由，應予駁回。
據上論結，應依刑事訴訟法第368 條、第369 條第1 項前段、第
364 條、第299 條第1 項前段、第301 條第1 項前段，修正前公
職人員選舉罷免法第90條之1 第1 項、第98條第3 項，刑法第11
條、第2 條第1 項前段、第37條第2 項、95年7 月1 日修正施行
前刑法第41條第1 項前段，刑法施行法第1 條之1 ，修正前罰金
罰鍰提高標準條例第2 條，判決如主文。
本案經檢察官張金塗到庭執行職務。
中　　華　　民　　國　　96　　年　　2 　　月　　15　　日
                  刑事第五庭    審判長法  官  曾永宗
                                      法  官  陳  箐
                                      法  官  任森銓
以上正本證明與原本無異。
辛○○、庚○○、甲○○部分不得上訴
戊○○、丙○○○部份，如不服本判決，應於判決送達後10日內
向本院提出上訴狀，其未敘述理由者並應於提出上訴狀後10日內
向本院補提理由書（應附繕本）。
中　　華　　民　　國　　96　　年　　2 　　月　　15　　日
　　　　　　　　　　　　　　　　　　　書記官  廖素珍
附錄本件判決論罪科刑法條：
修正前公職人員選舉罷免法第90條之1第1項
對於有投票權之人，行求期約或交付賄賂或其他不正利益，而約
其不行使投票權或為一定之行使者，處5 年以下有期徒刑，得併
科新台幣40萬元以上400 萬元以下罰金。
修正前公職人員選舉罷免法第98條
犯本章之罪，其他法律有較重處罰之規定者，從其規定。
辦理選舉、罷免事務人員，假借職務上之權力、機會、或方法，
以故意犯本章之罪者，加重其刑至二分之一。
犯本章之罪或刑法分則第六章之妨害投票罪，宣告有期徒刑以上
之刑者，並宣告褫奪公權。
中華民國刑法第143條
有投票權之人，要求、期約或收受賄賂或其他不正當利益，而許
以不行使其投票權或為一定之行使者，處3 年以下有期徒刑，得
併科5 千元以下罰金。
犯前項之罪者，所收受之賄賂沒收之。如全部或一部不能沒收時
，追徵其價額。
